臺灣臺北地方法院民事判決
111年度訴字第365號
原      告  財政部國有財產署北區分署

法定代理人  郭曉蓉  
訴訟代理人  張義群律師
            蔡欣澤律師
            程光儀律師
複  代理人  陳澤熙律師
被      告  陳昭銘  
訴訟代理人  周國榮律師
上列當事人間請求返還不當得利事件，經臺灣士林地方法院110
年度訴字第1265號裁定移送前來，本院於民國111年7月12日言詞
辯論終結，判決如下：
    主      文
被告應給付原告新臺幣壹佰伍拾參萬玖仟陸佰玖拾玖元，及自民
國一百一十年八月十七日起至清償日止，按週年利率百分之五計
算之利息。
原告其餘之訴駁回。
訴訟費用由被告負擔十分之九，餘由原告負擔。
    事實及理由
一、按訴狀送達後，原告不得將原訴變更或追加他訴，但擴張或
    減縮應受判決事項之聲明者，不在此限，民事訴訟法第255
    條第1項第3款定有明文。查本件原告起訴時原聲明為：被告
    應給付原告新臺幣（下同）225萬9,686元，及其中225萬7,9
    72元部分，自支付命令送達翌日起至清償日止，按週年利率
    5％計算之利息（見臺灣士林地方法院【下稱士林地院】110
    年度司促字第9935號卷宗【下稱司促字卷】第9頁）；嗣訴
    狀送達後，變更聲明為：被告應給付原告175萬2,172元，及
    自支付命令送達翌日起至清償日止，按週年利率5％計算之利
    息（見本院卷第63頁）。原告所為上開訴之變更，核屬減縮
    應受判決事項之聲明，揆諸上開法條規定，應予准許。
二、原告主張：臺北市○○區○○段○○段00000地號土地（面積62平
    方公尺，下稱系爭235-8地號土地）乃中華民國及被告所共
    有之土地，權利範圍各1116分之595、1116分之521，而國有
    土地部分（即權利範圍1116分之595，下稱系爭國有土地）
    之管理者為原告，且兩造間就系爭235-8地號土地並無分管
    約定。詎被告所有之門牌號碼臺北市○○區○○街○段00號、32
    之1號磚造二層樓房（下合稱系爭房屋）竟坐落系爭235-8地
    號土地上，無權占用原告所管理之系爭國有土地面積33.06
    平方公尺（計算式：系爭235-8地號土地面積62平方公尺×系
    爭國有土地權利範圍1116分之595＝33.06平方公尺，小數點
    二位數以下四捨五入），致原告受有損害，原告自得依民法
    第179條規定，請求被告返還其所受相當於租金之不當得利
    。又系爭國有土地位於熱鬧地段，周邊工商繁華，且依平均
    地權條例施行細則第21條規定，公有土地以公告地價為申報
    地價，故原告依系爭房屋無權占用系爭國有土地面積，按公
    告地價年息5％計算相當租金之不當得利，應屬合理，被告應
    給付原告自104年12月1日起至109年12月31日止相當租金之
    不當得利共計175萬2,172元（計算表見司促字卷第11頁）。
    爰依民法第179條規定，提起本件訴訟。並聲明：被告應給
    付原告175萬2,172元，及自支付命令送達翌日起至清償日止
    ，按週年利率5％計算之利息。
三、被告則以：系爭房屋並未占用系爭235-8地號土地全部範圍
    ，應以地政事務所實際至現場複丈測量之占用面積為準。而
    土地之申報地價一般乃以公告地價之八成計算，原告逕以公
    告地價為計算相當於租金之不當得利基礎，即有未當。又系
    爭房屋老舊難以重建，土地經濟價值有限；且被告出租系爭
    房屋之租金收益，自104年7月至107年6月、107年7月至109
    年6月、109年7月至110年6月分別為6萬7,000元、7萬元、6
    萬8,000元，而系爭房屋除坐落系爭235-8地號土地外，尚坐
    落被告個人所有之臺北市○○區○○段○○段000地號土地，其面
    積為24平方公尺，則系爭國有土地之使用價值不會超過4分
    之1，故原告請求上開期間每月相當於租金之不當得利金額
    ，遠超過被告就系爭房屋所能取得之上開租金利益，顯不合
    理，應以申報地價年息3.5％計算相當於租金之不當得利，方
    屬適當。另士林地院迄至110年8月12日方依原告聲請，對被
    告應給付上開期間相當於租金之不當得利核發支付命令，原
    告於此之前未曾對被告為何請求，則原告於105年8月11日以
    前之請求權均已罹於時效而消滅，被告自得拒絕給付，資為
    抗辯。並聲明：原告之訴駁回。
四、本院之判斷：
　㈠原告主張系爭235-8地號土地面積為62平方公尺，乃中華民國
    及被告所共有之土地，權利範圍即應有部分各為1116分之59
    5、1116分之521，原告為系爭國有土地之管理者，兩造間就
    系爭235-8地號土地並無分管約定，而被告所有之系爭房屋
    坐落系爭235-8地號土地上等情，業據原告提出土地建物查
    詢資料為證（見司促字卷第15頁），且為被告所不爭執，足
    堪信為真實。
　㈡又原告另主張被告應給付原告自104年12月1日起至109年12月
    31日止，相當於租金之不當得利共175萬2,172元乙節，則為
    被告所否認，並以前揭情詞置辯。經查：
　⒈原告得否依民法第179條規定，請求被告返還不當得利？
　⑴按無法律上之原因而受利益，致他人受損害者，應返還其利
    益，民法第179條前段定有明文。又按民法第818條所定各共
    有人按其應有部分，對於共有物之全部有使用收益之權，係
    指各共有人得就共有物全部，於無害他共有人之權利限度內
    ，可按其應有部分行使用益權而言，故共有人如逾越其應有
    部分之範圍使用收益時，即係超越其權利範圍而為使用收益
    ，其所受超過利益，要難謂非不當得利，即難謂不應對他共
    有人負返還不當得利之責（最高法院55年台上字第1949號、
    97年度台上字第1790號判決要旨參照）。
　⑵被告雖為系爭235-8地號土地共有人之一，其應有部分為1116
    分之521，然兩造間就系爭235-8地號土地既無分管約定，於
    未徵得其他共有人即原告同意前，被告自不能就系爭235-8
    地號土地之特定部分為使用收益。惟被告所有之系爭房屋占
    用系爭235-8地號土地面積達61.45平方公尺，有臺北市建成
    地政事務所土地複丈成果圖附卷可稽（見本院卷第103頁）
    ，且未經原告同意，則被告顯已逾越其應有部分就系爭235-
    8地號土地為使用收益，其所受超過其應有部分比例之利益
    ，即為不當得利，是原告依民法第179條規定，請求被告返
    還不當得利，自屬有據。
　⒉被告為時效抗辯，有無理由？
　⑴按利息、紅利、租金、贍養費、退職金及其他1年或不及1年
    之定期給付債權，其各期給付請求權，因5年間不行使而消
    滅；消滅時效因起訴而中斷，依督促程序，聲請發支付命令
    ，與起訴有同一效力，民法第126條、第129條第1項第3款、
    第2項第1款分別定有明文。又按租金之請求權因5年間不行
    使而消滅，既為民法第126條所明定，則凡無法律上之原因
    ，而獲得相當於租金之利益，致他人受損害時，如該他人之
    返還利益請求權已逾租金短期消滅時效之期間，對於相當於
    已罹消滅時效之租金利益，即不得依不當得利之法則，請求
    返還（最高法院106年度台上字第2054號裁定意旨、102年度
    台上字第2209號判決意旨參照）。另按無權占有他人土地，
    可能獲得相當於租金之利益，為社會通常之觀念（最高法院
    61年台上字第1695號判決要旨參照）。
　⑵被告乃逾越其應有部分比例而對系爭235-8地號土地為使用收
    益，已如前述，則被告所受超過之利益，應為超過其應有部
    分比例相當於土地租金之利益。而原告雖請求被告給付自10
    4年12月1日起至109年12月31日止相當於租金之不當得利，
    惟被告為時效抗辯，拒絕給付，則揆諸前揭說明，原告對於
    被告相當於租金之不當得利請求權，於原告依督促程序，聲
    請發支付命令之110年7月20日（見司促字卷第9頁之士林地
    院收狀日期戳）往前回溯5年至105年7月21日之前部分，已
    罹於時效，原告僅得請求被告給付自105年7月21日起至109
    年12月31日止相當於租金之不當得利。又依民法第129條第2
    項第1款規定，債權人依督促程序，聲請發支付命令時，即
    生消滅時效中斷之效力，故被告抗辯以士林地院核發支付命
    令之110年8月12日往前回溯5年，認105年8月11日以前原告
    對被告相當於租金之不當得利請求權已罹於時效而消滅云云
    ，與上開法條規定不符，自非可採。
　⒊原告得請求被告返還相當於租金之不當得利金額為何？
　⑴按城市地方房屋之租金，以不超過土地及其建築物申報總價
    年息百分之十為限，土地法第97條第1項定有明文，該規定
    於租用基地建築房屋準用之，亦為同法第105條所明定。又
    土地法施行法第25條規定，土地法第97條第1項所謂土地價
    額依法定地價；土地法第148條規定，土地所有權人依本法
    所申報之地價，為法定地價，則土地法第97條第1項所謂土
    地申報價額即指該土地之申報地價而言。再按舉辦規定地價
    或重新規定地價時，土地所有權人未於公告期間申報地價者
    ，以公告地價百分之八十為其申報地價；惟公有土地係以土
    地之公告地價為申報地價，免予申報，平均地權條例第16條
    及其施行細則第21條本文亦定有明文。另按基地租金之數額
    ，除以基地申報地價為基礎外，尚須斟酌基地之位置，工商
    業繁榮之程度，承租人利用基地之經濟價值及所受利益等項
    ，並與鄰地租金相比較，以為決定，並非必達申報總地價年
    息百分之十最高額（最高法院68年台上字第3071號判決要旨
    參照）。
　⑵被告就系爭235-8地號土地之應有部分僅有1116分之521，其
    未徵得他共有人即原告之同意，以其所有之系爭房屋占用系
    爭235-8地號土地全部面積62平方公尺中之61.45平方公尺，
    已如前述，則被告即應就其占用範圍即61.45平方公尺，按
    其逾越應有部分比例即系爭國有土地之應有部分1116分之59
    5計算其所得之不當得利，原告以系爭235-8地號土地全部面
    積62平方公尺作為被告應返還不當得利金額之計算基礎，容
    有誤會。又原告所管理之系爭國有土地依平均地權條例施行
    細則第21條本文規定，以土地之公告地價為申報地價，免予
    申報，而系爭235-8地號土地於105年至106年、107年至108
    年、109年之公告地價分別為每平方公尺21萬6,000元、20萬
    4,000元、21萬9,600元，有系爭235-8地號土地歷年公告地
    價查詢資料在卷可按（見本院卷第145頁），故系爭國有土
    地於105年至106年、107年至108年、109年之申報地價即分
    別為每平方公尺21萬6,000元、20萬4,000元、21萬9,600元
    ，被告抗辯系爭國有土地應以系爭235-8地號土地公告地價8
    0％為其申報地價云云，與上開平均地權條例施行細則第21條
    本文規定有違，自非可採。本院審酌系爭國有土地坐落位置
    雖在都市早期開發區域，惟尚屬市中心繁華鬧區，周邊包括
    旅宿業、餐飲業、美容按摩業等各種商家林立，有現場照片
    存卷可佐（見本院卷第91至94頁），其工商業發展程度及生
    活機能便利性非低，併考量被告逾越其應有部分而占用系爭
    國有土地之使用情形，及參酌國有非公用不動產租賃作業程
    序第55條第1項第1款規定就出租基地之年租金按當期土地申
    報地價總額5％計收等一切情狀，認被告逾越其應有部分占用
    系爭國有土地所受相當於租金之利益，以系爭國有土地之申
    報地價年息5％計算為合理適當。至被告雖提出系爭房屋歷年
    租約（見本院卷第117至129頁），抗辯其出租系爭房屋所受
    之租金利益甚微，以系爭國有土地申報地價年息5％計收相當
    於租金之不當得利，實屬過高而不合理云云，惟被告逾越其
    應有部分占用系爭國有土地所獲得之利益乃相當於土地租金
    之利益，應以其使用系爭國有土地應給付之租金計之，與被
    告就系爭房屋之租金收益多寡無關，被告此部分抗辯，難認
    有據。是原告依民法第179條規定，得請求被告返還自105年
    7月21日起至109年12月31日止所受相當於租金之不當得利金
    額共計應為153萬9,699元（計算式詳如附表）。
  ㈢另按給付無確定期限者，債務人於債權人得請求給付時，經
    其催告而未為給付，自受催告時起，負遲延責任，其經債權
    人起訴而送達訴狀，或依督促程序送達支付命令，或為其他
    相類之行為者，與催告有同一之效力；遲延之債務，以支付
    金錢為標的者，債權人得請求依法定利率計算之遲延利息；
    應付利息之債務，其利率未經約定，亦無法律可據者，週年
    利率為百分之五，民法第229條第2項、第233條第1項前段、
    第203條分別定有明文。查上開經本院認定原告對被告之不
    當得利返還債權，核屬無確定期限之給付，既經原告依督促
    程序送達支付命令，被告迄未給付，當應負遲延責任。是原
    告就此部分併請求自支付命令送達翌日即110年8月17日（見
    司促字卷第47頁；士林地院110年度訴字第1265號卷第10頁
    ）起至清償日止，按週年利率5％計算之法定遲延利息，核無
    不合，應予准許。　
五、綜上所述，原告依民法第179條規定，請求被告給付153萬9,
    699元，及自110年8月17日起至清償日止，按週年利率5％計
    算之利息，為有理由，應予准許；逾此範圍之請求，為無理
    由，應予駁回。
六、本件事證已臻明確，兩造其餘攻擊防禦方法及所提證據資料
    ，核與判決之結果不生影響，爰不一一論列，併此敘明。
七、訴訟費用負擔之依據：民事訴訟法第79條。
中　　華　　民　　國　　111 　年　　7 　　月　　29　　日
                  民事第七庭  法　官　黃珮如
以上正本係照原本作成。
如對本判決上訴，須於判決送達後20日內向本院提出上訴狀。如
委任律師提起上訴者，應一併繳納上訴審裁判費。
中　　華　　民　　國　　111 　年　　7 　　月　　29　　日
                              書記官  張惠晴
附表：
編 號 占用期間 （民國） 申報地價 （新臺幣） 越權占用面積 （平方公尺）  年息 應返還不當得利金額 （新臺幣） 一 105年7月21日 至同年12月31日 21萬6,000元 32.76  5％ 15萬7,882元（計算式：見備 註3.⑴） 二 106年1月1日 至同年12月31日 21萬6,000元    35萬3,808元（計算式：見備註3.⑵） 三 107年1月1日 至同年12月31日 20萬4,000元    33萬4,152元（計算式：見備註3.⑶） 四 108年1月1日 至同年12月31日 20萬4,000元    33萬4,152元（計算式：見備註3.⑷） 五 109年1月1日 至同年12月31日 21萬9,600元    35萬9,705元（計算式：見備註3.⑸）       總計：153萬9,699元 備註： 1.申報地價欄為系爭國有土地之申報地價（元/每平方公尺），依平均地權條例施行細則第21條規定，公有土地以公告地價為申報地價，系爭235-8地號土地各年度公告地價見本院卷第145頁。 2.越權占用面積欄之計算式：系爭房屋占用系爭235-8地號土地面積61.45平方公尺×被告逾越其應有部分比例即系爭國有土地應有部分1116分之595＝32.76平方公尺（依原告主張之計算式，小數點二位數以下四捨五入） 3.應返還不當得利金額欄之計算式：申報地價×無權占用面積×年息5％×占用期間（以年計之） ⑴編號一之計算式：   每月應返還不當得利金額：21萬6,000元×32.76×5％÷12＝2萬9,484元（元以下四捨五入）   105年7月21日至同年月31日之不當得利金額2萬9,484元×11/31＋105年8月1日至同年12月31日之不當得利金額2萬9,484元×5＝15萬7,882元（元以下四捨五入） ⑵編號二之計算式：   21萬6,000元×32.76×5％＝35萬3,808元 ⑶編號三之計算式： 　20萬4,000元×32.76×5％＝33萬4,152元 ⑷編號四之計算式： 　20萬4,000元×32.76×5％＝33萬4,152元 ⑸編號五之計算式： 　21萬9,600元×32.76×5％＝35萬9,705元（元以下四捨五入）